【裁判字號】    97,金訴,15
【裁判日期】    980319
【裁判案由】    銀行法
【裁判全文】
臺灣臺北地方法院刑事判決              97年度金訴字第15號
公  訴  人  臺灣臺北地方法院檢察署檢察官
被      告  戊○○
選任辯護人  劉師婷律師
            沈以軒律師
上列被告因違反銀行法案件，經檢察官提起公訴（97年度偵字第
6293號），本院判決如下：
    主    文
戊○○共同違反非銀行不得經營收受存款業務之規定，處有期徒
刑貳年，緩刑伍年，並應向辛○○支付新台幣肆萬元，給付方式
如下：自民國九十八年四月十日起按月於每月十日給付新台幣伍
仟元，至全部清償為止，如有一期未履行，視為全部到期。
    犯罪事實
一、戊○○明知非依銀行法組織登記之銀行，不得經營收受存款
    業務，且不得收受投資或使加入為股東，向多數人或不特定
    人收受款項或吸收資金，而約定或給付與本金顯不相當之紅
    利、利息、股息或其他報酬，竟於民國96年6 月間至址設臺
    北市松山區○○○路214號7樓「康集團」任職後，與該集
    團總裁蕭志中（另由檢察官移送臺灣台中地方法院併案審理
    ）基於違反銀行法之犯意聯絡，依蕭志中之指示，負責招攬
    投資股東、協助簽約等事宜，而多次在前開集團辦公處所對
    外舉辦投資說明會，對前來參加說明會之不特定人宣稱該集
    團所屬越康股份有限公司（未辦理公司設立登記，惟戊○○
    等人並未以該公司名義經營業務或為其他法律行為。下稱越
    康公司）將在越南投資水力發電、土地開發及電信等事業，
    前景看好，並以優渥之投資條件，吸引大眾加入成為「隱名
    合夥股東」，嗣丙○○、乙○○、癸○○、辛○○、己○○
    、甲○○、庚○○、壬○○、丁○○等人認有利可圖，乃以
    如附表「獲利方式」欄所示之投資條件，分別於如附表所示
    之日期投資如附表所示之資金，其投資報酬率達30％（換算
    為年利率為60％，起訴書誤載為年利率40％），戊○○並交
    付各投資人投資契約書暨投資契約副約（以蕭志中為契約當
    事人）等文件收執，以此約定或給付與本金顯不相當之報酬
    ，吸引大眾游資。嗣因丙○○等人並未能按期領得約定之款
    項而提出告訴，始循線查悉上情。
二、案經法務部調查局臺北市調查處報請臺灣臺北地方法院檢察
    署檢察官偵查起訴。
    理    由
一、上開犯罪事實，業據被告戊○○於本院審理時坦承不諱，核
    與被害人丙○○、乙○○、癸○○、辛○○、己○○、甲○○、庚○○、壬○○、丁○○於警詢、臺北市調查處詢問或
    檢察官訊問時指訴及共同正犯蕭志中於檢察官訊問時供述、
    證人即康集團會計闕婉婷於檢察官訊問時證述之情節相符
    ，並有投資契約書、投資契約副約、越南投資紅利回饋計畫
    、96年10月12日跨行匯款申請書（己○○）、96年7 月24日
    、96年8月8日、96年9月17日、96年9月20日匯款委託書（丙○○）、96年10月5 日匯款申請書回條聯（壬○○）、蕭志
    中之日盛銀行敦北分行帳戶（帳號：00000000000000號）開
    戶申請書暨帳戶交易明細查詢表、戊○○名片在卷可稽，堪
    認被告之自白與事實相符。本件事證明確，被告犯行堪以認
    定，自應依法論科。
二、按「除法律另有規定者外，非銀行不得經營收受存款、受託
    經理信託資金、公眾財產或辦理國內外匯兌業務」，銀行法
    第29條第1項定有明文。又銀行法第5條之1 規定：「本法稱
    收受存款，謂向不特定多數人收受款項或吸收資金，並約定
    返還本金或給付相當或高於本金之行為」，而所謂經營收受
    存款業務，係指為收受存款行為，並以之為業務加以經營而
    言。另銀行法第 125條所處罰非銀行經營收受存款業務，應
    以是否對多數人或不特定人為之，並以所收受存款之時間及
    金額，依社會上之一般價值判斷，認係經營業務者為認定標
    準，而銀行法於78年7月17日修正公布同時增訂第29條之1規
    定「以借款、收受投資、使加入為股東或其他名義，向多數
    人或不特定之人收受款項或吸收資金，而約定或給付與本金
    顯不相當之紅利、利息、股息或其他報酬者，以收受存款論
    」，考其立法理由，係以當時社會上有所謂地下投資公司等
    係利用借款、收受投資、使加入為股東等名義，大量吸收社
    會資金，以遂行其收受存款之實，而經營其登記範圍以外之
    業務，為保障社會投資大眾之權益，及有效維護經濟金融秩
    序，實有將該脫法收受存款行為，擬制規定為收受存款必要
    ，違法吸收資金之公司，所以能蔓延滋長，乃在於行為人與
    投資人約定或給付與本金顯不相當之紅利、股息、利息或其
    他報酬，參考刑法第344 條重利罪規定，併予規定為要件之
    一，以期適用明確，而該次修正亦同時增訂第5條之1規定：
    「本法稱收受存款，謂向不特定多數人收受款項或吸收資金
    ，並約定返還本金或給付相當或高於本金之行為」，將存款
    之定義，於立法上為明確之規定。本件投資人即被害人丙○○等人依如附表「獲利方式」欄所示之投資條件，分別投資
    如附表所示之資金，其投資報酬率達30％（換算為年利率為
    60％，起訴書誤載為年利率40％），不僅高於民法所定最高
    年利率20％之限制規定（民法第205 條規定參照），與當時
    銀行牌告各項存款利率相差尤鉅，是本案被告戊○○與蕭志
    中等人與投資人所約定或給付之報酬，顯與本金不相當。又
    丙○○等人參與投資，其目的亦在於領取上開與本金顯不相
    當之報酬，且被告等人吸金之對象達9 人，已該當於向多數
    人收受款項或吸收資金。被告向多數人吸收資金，並約定給
    付與本金顯不相當之報酬之行為，依據銀行法第5條之1、第
    29條之1 等規定，應以收受存款論，故核被告所為，係犯銀
    行法第125條第1項之非法經營銀行業務罪。被告所為上開犯
    行，與蕭志中有犯意之聯絡及行為之分擔，為共同正犯。又
    銀行法所謂「業務」，係指以反覆同種類之行為為目的之集
    合體或個人，具有多次性、持續性與集合性之內涵，核其性
    質應屬於集合犯中之營業犯類型，為實質上一罪，被告有多
    次之吸收存款或介紹他人加入之行為，然依前述之說明，應
    屬集合行為，僅論以一罪。至起訴書固記載本案被害人尚有
    陳有田、葉琳明、賴昱綸、張鏽陵、劉陳新等人，惟此部分
    業經公訴檢察官當庭減縮不予主張；又起訴書犯罪事實欄記
    載被害人丙○○等人「因此陷於錯誤」、「始知受騙」等語
    ，惟起訴法條並未主張被告另涉有詐欺取財罪嫌，公訴檢察
    官亦主張本案被告並未涉有詐欺取財罪嫌，本院自當依公訴
    檢察官主張之公訴範圍而為審理，附此敘明。
三、本院考量被告亦係經友人介紹加入而參與蕭志中所宣稱之投
    資，且投資金額達新台幣（下同）115 萬元（被告以其妻葉
    秀瑢之名義投資）等情，業經被告供述明確，並經證人闕婉
    婷於檢察官訊問時證述屬實，復有投資契約書、葉秀瑢之合
    作金庫銀行活期儲蓄存款存摺、10月份本金、車馬費明細表
    在卷可憑，被告在康集團雖擔任區總經理一職（有上開被
    告之名片可證），惟其職務內容亦僅屬業務人員性質，以負
    責招攬投資股東為業，並藉此賺取分紅利潤，此亦經被告供
    陳甚明，並經共犯蕭志中於檢察官訊問時陳述屬實，是被告
    雖與蕭志中共犯違反銀行法之犯行，惟稽其在集團中之角色
    、地位，亦僅屬兼具投資人身分之業務人員，在集團中非屬
    居於策劃或決策地位，其犯案情節非重，然違反非銀行不得
    經營收受存款業務之規定，其法定刑為「三年以上十年以下
    有期徒刑，得併科新臺幣一千萬元以上二億元以下罰金」，
    依本件被告實際犯罪之情狀而言，非無顯可憫恕之處，認如
    量處法定最低度刑，猶嫌過重，顯屬情輕法重，有傷一般國
    民對於法律之情感，故參酌前情，爰依刑法第59條之規定，
    酌減其刑。爰審酌被告前有公共危險（酒後駕車）之犯罪前
    案紀錄（不構成累犯），有臺灣高等法院被告前案紀錄表在
    卷可按，素行難謂良好；且被告未經主管機關准許，擅自經
    營銀行存款業務，違法吸金，造成多人財產損失，對國家金
    融秩序管理造成危害；惟犯後尚能坦承犯行，態度良好，以
    及被告已與被害人丙○○、乙○○、癸○○、己○○、甲○○、庚○○、壬○○、丁○○達成和解，並取得諒解（此有
    和解書附卷可考）；被告目前失業中等一切情狀，量處如主
    文所示之刑，以示警惕。又被告前未曾因故意犯罪受有期徒
    刑以上刑之宣告，此有前開臺灣高等法院被告前案紀錄表在
    卷可參，其因一時失慮，致罹刑章，並與大多數被害人達成
    和解（被告雖尚未賠償被害人辛○○之4 萬元損失，惟被告
    當庭表示願意按期賠償被害人辛○○之損失，並當庭取得辛○○之同意），是被告經此教訓，應已知警惕，而無再犯之
    虞，其所宣告之有期徒刑以暫不執行為適當，惟本院為期被
    告能確實繼續按期給付賠償金給被害人辛○○，免僥倖利用
    分期之利，得法院寬判，於給付數期款後即不再履行，故依
    刑法第74條第1項第1款、第2項第3款之規定，併諭知緩刑5
    年，並命被告應向辛○○支付4 萬元，給付方式如下：自98
    年4月10日起按月於每月10日給付5,000元，至全部清償為止
    ，如有一期未履行，視為全部到期。此部分依刑法第74條第
    4 項規定得為民事強制執行名義，又依同法第75條之1第1項
    第4 款規定，受緩刑之宣告而違反上開本院所定負擔情節重
    大，足認原宣告之緩刑難收其預期效果，而有執行刑罰之必
    要者，得撤銷其宣告，併為說明。
據上論斷，應依刑事訴訟法第299條第1項前段，銀行法第125條
第1項，刑法第11條前段、第28條、第59條、第74條第1項第1款
、第2項第3款，判決如主文。
本案經檢察官盧姿如到庭執行職務。
中    華    民    國    98    年    3     月    19    日
                  刑事第四庭    審判長法  官  郭惠玲
                                      法  官  呂政燁
                                      法  官  李明益
以上正本證明與原本無異。
如不服本判決應於收受送達後10日內向本院提出上訴書狀，並應
敘述具體理由；其未敘述上訴理由者，應於上訴期間屆滿後20日
內向本院補提理由書（均須按他造當事人之人數附繕本）「切勿
逕送上級法院」。告訴人或被害人如對於本判決不服者，應具備
理由請求檢察官上訴，其上訴期間之計算係以檢察官收受判決正
本之日期為準。
                                      書記官  劉穗筠
中    華    民    國    98    年    3     月    19    日
銀行法第125條
違反第 29 條第 1 項規定者，處 3 年以上 10 年以下有期徒刑
，得併科新臺幣1千萬元以上2億元以下罰金。其犯罪所得達新臺
幣1億元以上者，處7年以上有期徒刑，得併科新臺幣2500萬元以
上5億元以下罰金。
經營銀行間資金移轉帳務清算之金融資訊服務事業，未經主管機
關許可，而擅自營業者，依前項規定處罰。
法人犯前二項之罪者，處罰其行為負責人。
 附表：
┌──┬───┬──────┬─────┬────────┬─────┐
│編號│被害人│ 投資時間   │ 投資金額 │ 獲  利  方  式 │備      註│
│    │      │            │（新台幣）│                │          │
├──┼───┼──────┼─────┼────────┼─────┤
│ １ │丙○○│96年7月24日 │20萬元    │每個月共可領回10│丙○○前後│
│    │      ├──────┼─────┤萬元，第6 個月可│依約僅領回│
│    │      │96年8月8日  │30萬元    │領回15萬元。    │共計20萬元│
│    │      ├──────┼─────┼────────┤之款項。  │
│    │      │96年9月17日 │20萬元    │每個月共可領回20│          │
│    │      ├──────┼─────┤萬元，第6 個月可│          │
│    │      │96年9月20日 │80萬元    │領回50萬元。    │          │
├──┼───┼──────┼─────┼────────┼─────┤
│ ２ │乙○○│96年8 月10日│5 萬元    │投資每單位5 萬元│乙○○前後│
│    │      ├──────┼─────┤，每個月可領回1 │依約僅領回│
│    │      │96年9 月13日│5 萬元    │萬元，第6 個月可│共計2 萬元│
│    │      ├──────┼─────┤領回15,000元。  │之款項。  │
│    │      │96年9 月19日│15萬元    │                │          │
├──┼───┼──────┼─────┼────────┼─────┤
│ ３ │癸○○│96年8 月20日│5 萬元    │投資每單位5 萬元│癸○○未曾│
│    │      ├──────┼─────┤，每個月可領回1 │領得任何款│
│    │      │96年8 月24日│10萬元    │萬元，第6個月可 │項。      │
│    │      ├──────┼─────┤領回15,000元。  │          │
│    │      │96年9 月27日│10萬元    │                │          │
├──┼───┼──────┼─────┼────────┼─────┤
│ ４ │辛○○│96年8 月20日│5 萬元    │投資每單位5 萬元│辛○○依約│
│    │      │            │          │，每個月可領回1 │僅領回1 萬│
│    │      │            │          │萬元，第6個月可 │元之款項。│
│    │      │            │          │領回15,000元。  │          │
├──┼───┼──────┼─────┼────────┼─────┤
│ ５ │己○○│96年8 月29日│5 萬元    │投資每單位5 萬元│己○○依約│
│    │      │            │          │，每個月可領回1 │僅領回共計│
│    │      │            │          │萬元，第6 個月可│1 萬元之款│
│    │      │            │          │領回15,000元。  │項。      │
│    │      ├──────┼─────┼────────┤          │
│    │      │96年10月12日│20萬元    │每個月可領回4 萬│          │
│    │      │            │          │元，第6 個月可領│          │
│    │      │            │          │回6 萬元。      │          │
├──┼───┼──────┼─────┼────────┼─────┤
│ ６ │甲○○│96年8 月29日│5 萬元    │投資每單位5 萬元│甲○○依約│
│    │      │            │          │，每個月可領回1 │僅領回1 萬│
│    │      │            │          │萬元，第6 個月可│元之款項。│
│    │      │            │          │領回15,000元。  │          │
├──┼───┼──────┼─────┼────────┼─────┤
│ ７ │庚○○│96年9 月17日│10萬元    │投資每單位5 萬元│庚○○未曾│
│    │      ├──────┼─────┤或10萬元，每個月│領得任何款│
│    │      │96年10月9 日│10萬元    │可領回1 萬元（每│項。      │
│    │      │            │          │單位5 萬元部分）│          │
│    │      │            │          │或2 萬元（每單位│          │
│    │      │            │          │10萬元部分），第│          │
│    │      │            │          │6個月可領回15000│          │
│    │      │            │          │元（每單位5萬元 │          │
│    │      │            │          │部分）或3 萬元（│          │
│    │      │            │          │每單位10萬元部分│          │
│    │      │            │          │）。            │          │
├──┼───┼──────┼─────┼────────┼─────┤
│ ８ │壬○○│96年10月5 日│10萬元    │投資每單位10萬元│壬○○未曾│
│    │      │            │          │，每個月可領回2 │領得任何款│
│    │      │            │          │萬元，第6 個月可│項。      │
│    │      │            │          │領回3 萬元。    │          │
├──┼───┼──────┼─────┼────────┼─────┤
│ ９ │丁○○│96年10月18日│5 萬元    │投資每單位5 萬元│丁○○未曾│
│    │      │            │          │，每個月可領回1 │領得任何款│
│    │      │            │          │萬元，第6 個月可│項。      │
│    │      │            │          │領回15,000元。  │          │
└──┴───┴──────┴─────┴────────┴─────┘


司法院資訊處製作；財團法人民間司法改革基金會備份。
